ACORDAO-COMPLETO-2486187

ACÓRDÃO 2884/2022 ATA 16/2022 - PRIMEIRA CÂMARA

VISTOS, relatados e discutidos estes autos de tomada de contas especial instaurada pela Secretaria Especial de Políticas de Promoção da Igualdade Racial (Seppir/PR) , em decorrência do não encaminhamento da documentação exigida para prestação de contas do Convênio 749723/2010, celebrado com o Instituto Cultural Bata-Koto (Ibak Cultural) , para apoiar o projeto "30 Anos de Arte Pela Igualdade - Maurício Pestana". 
ACORDAM os Ministros do Tribunal de Contas da União, reunidos em sessão da 1ª Câmara, diante das razões expostas pelo relator, em:
9.1. considerar revéis, para todos os efeitos, Delma Fernandes Hermógenes e o Instituto Cultural Bata-Koto, dando-se prosseguimento ao processo, nos termos do art. 12, § 3º, da Lei 8.443/92;
9.2 julgar irregulares, nos termos dos arts. 1º, inciso I, 16, inciso III, alíneas b e c, § 2º, 19 e 23, inciso III, da Lei 8.443/92, as contas de Delma Fernandes Hermógenes e Instituto Cultural Bata-Koto, condenando-os, em solidariedade, ao pagamento das quantias a seguir especificadas, atualizadas monetariamente e acrescidas dos juros de mora, calculados a partir das datas discriminadas até a da efetiva quitação do débito, fixando-lhes o prazo de quinze dias, para que comprovem, perante o Tribunal, o recolhimento das dívidas ao Tesouro Nacional;
	VALOR (R$) 
	DATA

	639,00
	25/11/2010

	1.247,55
	29/11/2010

	173.015,00
	7/12/2010

	7.000,00
	8/12/2010

	50.063,69
	16/12/2010

	1.856,98
	26/1/2011

	260,25
	14/2/2011

	905,22
	1/3/2011

	706,00
	3/5/2011

	848,00
	20/5/2011

	3.277,00
	23/5/2011

	448.00
	25/5/2011

	17,28
	24/6/2011

	11.354,80
	18/11/2010

9.3. aplicar, individualmente, a Delma Fernandes Hermógenes e ao Instituto Cultural Bata-Koto multas individuais no valor de R$ 200.000,00, conforme o artigo 57 da Lei 8.443/1992 c/c o artigo 267 do RI/TCU, fixando-lhes o prazo de quinze dias, a contar da notificação, para que comprovem, perante o Tribunal (art. 214, III, a, do Regimento Interno do TCU) , o recolhimento da dívida ao Tesouro Nacional, atualizada monetariamente desde a data deste acórdão até a do efetivo recolhimento, se pagas após o vencimento, na forma da legislação em vigor;
9.4. autorizar, desde logo, a cobrança judicial das dívidas, caso não atendidas as notificações, na forma do disposto no art. 28, inciso II, da Lei nº 8.443/92;
9.5. dar ciência desta deliberação ao Ministério da Mulher, da Família e dos Direitos Humanos, aos responsáveis e à Procuradoria da República no Estado de São Paulo, nos termos do § 3º do art. 16 da Lei 8.443/1992 c/c o § 7º do art. 209 do Regimento Interno do TCU, para adoção das medidas cabíveis.

TOMADA DE CONTAS ESPECIAL. Instaurada pela Secretaria Especial de Políticas de Promoção da Igualdade Racial - SEPPIR, em decorrência do não encaminhamento da documentação de prestação de contas do Convênio Nº 749723/2010, celebrado com Instituto Cultural Bata-Koto (IBAK Cultural), objeto, apoio financeiro ao Projeto 30 Anos de Arte Pela Igualdade - Maurício Pestana (Processo SEI 00041.000422/2015-93)

Primeira Câmara

Secretaria Especial de Políticas de Promoção da Igualdade Racial.

3. Interessados/Responsáveis:
3.1. Responsáveis: Delma Fernandes Hermogenes (XXX.379.438-XX); Instituto Cultural Bata-koto (03.359.016/0001-83)..

13.1. Ministros presentes: Benjamin Zymler (na Presidência), Walton Alencar Rodrigues (Relator) e Jorge Oliveira.
13.2. Ministro-Substituto presente: Augusto Sherman Cavalcanti.

WALTON ALENCAR RODRIGUES

Adoto, como relatório, instrução elaborada pela Secretaria de Controle Externo de Tomada de Contas Especial (SecexTCE) , com a qual anuiu o Ministério Público junto ao TCU:
INTRODUÇÃO
Cuidam os autos de tomada de contas especial instaurada pela Secretaria Especial de Políticas de Promoção da Igualdade Racial - Seppir (na época vinculada à Presidência da República, mas atualmente na estrutura do Ministério da Mulher, da Família e dos Direitos Humanos com o nome Secretaria Nacional de Políticas de Promoção da Igualdade Racial) , em decorrência do não encaminhamento da documentação exigida para a prestação de contas do Convênio 749723/2010, celebrado em 5/11/2010 com o Instituto Cultural Bata-Koto (Ibak Cultural) , com sede em São Paulo/SP, tendo por objeto dar apoio financeiro ao Projeto "30 Anos de Arte Pela Igualdade - Maurício Pestana", com vigência incidente no período de 5/11/2010 a 30/4/2011 (peça 4, p. 168-190) .
Os recursos previstos para a execução do objeto conveniado totalizam R$ 576.265,00, sendo R$ 11.525,00 de contrapartida do convenente e R$ 564.740,00 de recursos federais, repassados pela Concedente mediante as Ordens Bancárias 2010OB802312 e 2010OB802313, ambas emitidas em 16/11/2010 (peça 4, p. 262-266) .
HISTÓRICO
O motivo para a instauração da Tomada de Contas Especial foi materializado pelo não encaminhamento de toda a documentação exigida para a prestação de contas, requerida para a apreciação das contas, conforme exposto na Nota Técnica 07/2014 COTV/GEOFT/SEPLAN/SEPPIR/PR (peça 4, p. 1451-1455) , de 28/2/2014, o que resultou na reprovação das referidas contas, conforme descrito no Parecer Financeiro 26/2014 COTV/GEOFT/SEPLAN/SEPPIR/PR (peça 4, p. 1487-1497) , de 22/4/2014, e, ainda, no Parecer Final 14/2017 COTV/GEOFT/SEPLAN/SEPPIR (peça 4, p. 1520-1526) , de 1/6/2017.
Ao analisar a prestação de contas apresentada pelo Instituto Cultural Bata-Koto, a Secretaria Nacional de Políticas de Promoção da Igualdade Racial verificou a existência de irregularidades e emitiu as seguintes notificações, solicitando à presidente do Instituto Cultural Bata-Koto a regularização das contas:
	Documento
	Data
	Peças

	Ofício 162/2014-COTV/GEOFT/SEPLAN/SEPPIR/PR
	22/4/2014
	Peça 4, p. 1459-1460

	Edital de Notificação
	11/7/2014
	Peça 4, p. 1505

O tomador de contas concluiu pela responsabilização solidária da Sr. Delma Fernandes Hermógenes, ex-presidente da entidade, e do Instituto Cultural Bata-Koto, pelo valor total dos recursos repassados pela União:
	Motivo
	Valor Original
	Data de Referência

	Impugnação de despesas (falta de comprovação) 
	R$ 564.740,00
	16/11/2010

O Relatório de Auditoria 313/2018 da Controladoria Geral da União (peça 5, p. 3-7) também chegou às mesmas conclusões. Após serem emitidos o Certificado de Auditoria (peça 5, p. 8) , o Parecer do Dirigente (peça 5, p. 9) e o Pronunciamento Ministerial (peça 5, p. 12-13) , o processo foi remetido a esse Tribunal.
Já no âmbito do TCU, a unidade técnica, ao analisar o processo, encontrou lacunas, de forma que, para sanear os autos e definir as eventuais irregularidades, caracterizar o eventual débito e identificar os possíveis responsáveis com mais propriedade, com fundamento nos arts. 10, § 1º, e 11 da Lei 8.443/1992 c/c o art. 157 do RI/TCU, realizou diligência à Caixa Econômica Federal - Agência 1597-0, para que enviasse a esta Secretaria extrato bancário da conta corrente 1074-4, operação 003, vinculada ao Convênio 749723/2010, durante todo o período de sua existência, bem como, as cópias dos respectivos cheques (frente e verso) e dos comprovantes de transferência eventualmente realizadas e, ainda, extratos de aplicações financeiras relacionadas ao mesmo convênio (peças 17, 18, 22 e 23) .
Após analisar a resposta à diligência (peças 24-32) e os demais elementos constantes dos autos, a unidade técnica realizou a citação dos responsáveis Delma Fernandes Hermógenes e Instituto Cultural Bata-Koto, pela ausência parcial de documentação de prestação de contas dos recursos federais repassados ao Instituto Cultural Bata-Koto, no âmbito do Convênio 749723/2010, e pela realização de despesas em itens não permitidos ou incompatíveis com o objeto do Convênio 749723/2010, tendo em vista a contratação de serviços de designer gráfico, pelo valor de R$ 14.000,00, para exercer atividade em outro projeto (peças 38-40; peças 55-58) . 
Além disso, foi realizada a audiência da Sra. Delma Fernandes Hermógenes pela inobservância dos princípios da impessoalidade, moralidade e economicidade na contratação dos serviços de impressão da revista João Candido e pela não apresentação de ata de julgamento das propostas, orçamentos, termo de referência e homologação das cotações de preços realizadas no âmbito do Convênio 749723/2010 (peças 38-40; peças 56 e 58) .
ANÁLISE DOS PRESSUPOSTOS DE PROCEDIBILIDADE DA IN/TCU 71/2012
Verifica-se que não houve o transcurso de mais de dez anos desde o fato gerador sem que tenha havido a notificação do responsável pela autoridade administrativa federal competente (art. 6º, inciso II, c/c art. 19 da IN/TCU 71/2012, modificada pela IN/TCU 76/2016) , uma vez que a data do repasse dos recursos foi 16/11/2010 (peça 4, p. 262-266) e os responsáveis foram notificados sobre as irregularidades pela autoridade administrativa competente em 22/4/2014 (peça 4, p. 1459-1460) e 11/7/2014 (peça 4, p. 1505) , tendo, assim, plenas condições de exercer o direito de defesa em relação às irregularidades observadas, com base nos elementos constantes dos autos do processo.
Verifica-se também que o valor do débito apurado, tomando por base os valores originais de repasse, é superior a R$ 100.000,00, não se aplicando, assim, o disposto nos arts. 6º, inciso I, e 19 da IN/TCU 71/2012, modificada pela IN/TCU 76/2016. 
Dessa forma, a Tomada de Contas Especial está devidamente constituída e em condição de ser instruída.
EXAME TÉCNICO
Das Irregularidades
A partir da análise dos elementos constantes nos autos, apurou-se as seguintes irregularidades que causaram dano ao erário, cujas responsabilidades foram imputadas à Sra. Delma Fernandes Hermógenes e ao Instituto Cultural Bata-Koto:
	Irregularidade 1: ausência parcial de documentação de prestação de contas dos recursos federais repassados ao Instituto Cultural Bata-Koto, no âmbito do Convênio 749723/2010;
	VALOR ORIGINAL (Real) 
	DATA DA OCORRÊNCIA

	639,00
	25/11/2010

	1.247,55
	29/11/2010

	173.015,00
	7/12/2010

	7.000,00
	8/12/2010

	50.063,69
	16/12/2010

	1.856,98
	26/1/2011

	260,25
	14/2/2011

	905,22
	1/3/2011

	706,00
	3/5/2011

	848,00
	20/5/2011

	3.277,00
	23/5/2011

	448.00
	25/5/2011

	17,28
	24/6/2011

Evidências: Parecer Final 14/2017 COTV/GEOFT/SEPLAN/SEPPIR, de 1/6/2017 (peça 4, p. 1520-1526) ; extratos bancários (peça 31) ;
Dispositivos violados: art. 37, caput, c/c o art. 70, parágrafo único, da Constituição da República Federativa do Brasil, art. 93 do Decreto-lei 200/1967; art. 66, caput, do Decreto 93.872/1986 e Cláusula décima-primeira do Termo de Convênio;
Conduta: apresentar de forma incompleta a documentação relativa à prestação de contas dos recursos federais repassados por meio do Convênio 749723/2010;
Nexo de causalidade: a apresentação incompleta da documentação da prestação de contas impediu a comprovação da regular aplicação dos recursos federais repassados, no âmbito do Convênio 749723/2010, resultando em presunção de dano ao erário;
Culpabilidade: não é possível afirmar que houve boa-fé dos responsáveis, além de ser razoável afirmar que era possível os responsáveis terem consciência da ilicitude que praticaram. Era exigível conduta diversa daquela que adotaram, considerando as circunstâncias que os cercavam, pois deveriam apresentar a prestação de contas contendo todos os documentos necessários à comprovação da regular aplicação dos recursos federais repassados, conforme estabelecido nas normas aplicáveis;
	Irregularidade 2: realização de despesas em itens não permitidos ou incompatíveis com o objeto do Convênio 749723/2010, tendo em vista a contratação de serviços de designer gráfico, pelo valor de R$ 14.000,00, para exercer atividade em outro projeto.
	VALOR ORIGINAL (Real) 
	DATA DA OCORRÊNCIA

	14.000,00*
	16/11/2010

*Este valor está inserido no valor do débito da primeira irregularidade
	Evidências: Parecer Final 14/2017 COTV/GEOFT/SEPLAN/SEPPIR, de 1/6/2017 (peça 4, p. 1520-1526) , Contrato Administrativo (peça 4, p. 787-791) ;
	Dispositivos violados: art. 37, caput, c/c o art. 70, parágrafo único, da Constituição da República Federativa do Brasil; art. 93 do Decreto-lei 200/1967; art. 66 do Decreto 93.872/1986; art. 25, § 2º, da Lei Complementar 101/2000, Cláusula Segunda, inciso II, alínea "e" do Termo de Convênio.
	Conduta: realizar despesas na execução em itens não permitidos ou incompatíveis com as especificações constantes do termo do Convênio 749723/2010;
	Nexo de causalidade: a utilização de recursos federais transferidos no âmbito do Convênio 749723/2010 em itens não permitidos ou incompatíveis com o termo aprovado resultou em presunção de dano ao erário;
	Culpabilidade: não é possível afirmar que houve boa-fé dos responsáveis, além de ser razoável afirmar que era possível os responsáveis terem consciência da ilicitude que praticaram. Era exigível conduta diversa daquela que adotaram, considerando as circunstâncias que os cercavam, pois deveriam aplicar os recursos federais transferidos no âmbito do Convênio 749723/2010 exclusivamente em itens permitidos ou compatíveis com o respectivo termo aprovado;
	Irregularidade 3: não comprovação da aplicação dos recursos da contrapartida, no valor de R$ 11.525,00, no objeto do Convênio 749723/2010, celebrado entre a então Secretaria Especial de Políticas de Promoção da Igualdade Racial - Seppir e o Instituto Cultural Bata-Koto (Ibak Cultural) ;
	VALOR ORIGINAL (Real) 
	DATA DA OCORRÊNCIA

	11.354,80
	18/11/2010

	Evidências: Parecer Final 14/2017 COTV/GEOFT/SEPLAN/SEPPIR, de 1/6/2017 (peça 4, p. 1520-1526) ;
	Dispositivos violados: art. 70, parágrafo único, da Constituição Federal de 1988; art. 93 do Decreto-lei 200, de 25 de fevereiro de 1967; e art. 28, IV e § 4º, da IN/STN 1/1997;
	Conduta: não comprovar a aplicação dos recursos da contrapartida no objeto do convênio;
	Nexo de causalidade:  a não comprovação da aplicação dos recursos da contrapartida resulta na utilização indevida dos recursos federais transferidos para substituir as despesas que deveriam ser custeadas com os recursos do convenente, resultando em presunção de prejuízo ao erário;
	Culpabilidade: não é possível afirmar que houve boa-fé dos responsáveis, além de ser razoável afirmar que era possível os responsáveis terem consciência da ilicitude que praticaram. Era exigível conduta diversa daquela que adotaram, considerando as circunstâncias que os cercavam, pois deveriam aplicar os recursos da contrapartida na forma pactuada no convênio;
Além das irregularidades acima, foram imputadas à Sra. Delma Fernandes Hermógenes as seguintes, que não geraram dano ao erário, mas que são passíveis de sanção pelo TCU:
	Irregularidade 1: inobservância dos princípios da impessoalidade, moralidade e economicidade na contratação dos serviços de impressão da revista João Candido;
Evidências: Parecer Final 14/2017 COTV/GEOFT/SEPLAN/SEPPIR, de 1/6/2017 (peça 4, p. 1520-1526) , Cartas Convite (peça 4, p. 419, 1136, 1211, 1247, 1301, 1397) , Termo de adjudicação (peça 4, p. 1397) ;
Normas infringidas: art. 45 da Portaria Interministerial 127/2008;
Conduta: contratar a empresa do próprio escritor e cartunista Maurício Pestana, homenageado pelo projeto objeto do convênio, para a prestação de serviços de impressão da revista João Candido (peça 4, p. 777-781) , que poderia ser facilmente executada por outras empresas do ramo;
Nexo de causalidade: a conduta descrita feriu os princípios da impessoalidade, moralidade e economicidade;
Culpabilidade: não há excludentes de ilicitude, de culpabilidade e de punibilidade; é razoável supor que os responsáveis tinham consciência da ilicitude de sua conduta; era exigível conduta diversa da praticada, qual seja, aplicar os princípios da impessoalidade, moralidade e economicidade nas aquisições e contratações de bens, obras e serviços vinculados à execução do objeto do convênio;
	Irregularidade 2: não apresentação de ata de julgamento das propostas, orçamentos, termo de referência e homologação das cotações de preços realizadas no âmbito do Convênio 749723/2010;
Evidências: Parecer Final 14/2017 COTV/GEOFT/SEPLAN/SEPPIR, de 1/6/2017 (peça 4, p. 1520-1526) , Cartas Convite (peça 4, p. 419, 1136, 1211, 1247, 1301, 1397) , Adjudicação do Processo Licitatório 2/2010 (peça 37) ;
Normas infringidas: Cláusula Segunda, inciso II, alínea "l", do Termo de Referência;
Conduta: deixar de apresentar ata de julgamento das propostas, orçamentos, termo de referência e homologação das cotações de preços dos processos licitatórios realizadas no âmbito do Convênio 749723/2010;
Nexo de causalidade: a conduta descrita não permitiu a comprovação da exigência constante da Cláusula Segunda, inciso II, alínea "l", do Termo de Referência;
Culpabilidade: não há excludentes de ilicitude, de culpabilidade e de punibilidade; é razoável supor que os responsáveis tinham consciência da ilicitude de sua conduta; era exigível conduta diversa da praticada, qual seja, apresentar todos os documentos referentes aos processos licitatórios realizadas no âmbito do Convênio 749723/2010;
Da Revelia dos Responsáveis
	No caso vertente, a citação e audiência dos responsáveis se deu, primeiramente, nos endereços constantes da base de dados da Receita Federal (peça 54) .
Foram realizadas duas tentativas de entrega dos ofícios de citação à Sra. Delma Fernandes Hermógenes (peças 44 e 51) e duas tentativas ao Instituto Cultural Bata-Koto (peças 43 e 49) , sendo que a única entrega com sucesso foi a do Ofício 68372/2020-Secomp-4, de 7/1/2021, cuja destinatária foi a representante legal da entidade, Delma Fernandes Hermógenes (peça 49) . O aviso de recebimento (AR) dessa correspondência foi assinado pelo Sr. Vagner Pereira (peça 52) . Entretanto, a representante legal do Instituto não apresentou as alegações de defesa.
De acordo com o item 9 do Memorando-Circular 10/2018 - Segecex, não havendo o comparecimento espontâneo do seu representante legal, nos termos do art. 179, §4º, do RI/TCU, a unidade técnica deve utilizar o edital (art. 179, inc. III, do RI/TCU; art. 3º, inc. IV, da Resolução-TCU 170/2004) .
Assim, esgotados todos os meios para citação do Instituto Cultural Bata-Koto (CNPJ 03.359.016/0001-83) e da Sra. Delma Fernandes Hermógenes (CPF XXX.379.438-XX) , conforme o estabelecido no art. 6°, inciso II da Resolução/TCU 170/2004, foi promovida a expedição de edital para promover a notificação da pessoa jurídica e da responsável, nos termos do art. 179, inciso III, do RI/TCU (peças 55-58) .
Importante destacar que, antes de promover a citação por edital, para assegurar a ampla defesa, buscaram-se outros meios possíveis para localizar e citar a responsável, nos limites da razoabilidade, fazendo juntar aos autos informação comprobatória dos diferentes meios experimentados que restaram frustrados (peça 54, p. 2; Acórdão 4851/2017-TCU-Primeira Câmara, Relator Min. Augusto Sherman) .
No entanto, os responsáveis permanecerem silentes, configurando a revelia, nos termos do § 3º, do art. 12, da Lei 8.443/1992.
	Nos processos do TCU, a revelia não leva à presunção de que seriam verdadeiras todas as imputações levantadas contra os responsáveis, diferentemente do que ocorre no processo civil, em que a revelia do réu opera a presunção da verdade dos fatos narrados pelo autor. Dessa forma, a avaliação da responsabilidade do agente não pode prescindir da prova existente no processo ou para ele carreada. 
	Ao não apresentar defesa, os responsáveis deixaram de produzir prova da regular aplicação dos recursos sob suas responsabilidades, em afronta às normas que impõem aos gestores públicos a obrigação legal de, sempre que demandados pelos órgãos de controle, apresentar os documentos que demonstrem a correta utilização das verbas públicas, a exemplo do contido no art. 93 do Decreto-Lei 200/1967: "Quem quer que utilize dinheiros públicos terá de justificar seu bom e regular emprego na conformidade das leis, regulamentos e normas emanadas das autoridades administrativas competentes." 
Mesmo as alegações de defesa não sendo apresentadas, considerando o princípio da verdade real que rege esta Corte, procurou-se buscar, em manifestações na fase interna desta Tomada de Contas Especial, se havia algum argumento que pudesse ser aproveitado a seu favor, entretanto, não foram encontrados argumentos que pudessem elidir as irregularidades apontadas ou socorrer os responsáveis revéis.
Destaca-se que, em se tratando de processo em que a parte interessada não se manifestou acerca das irregularidades imputadas, não há elementos para que se possa efetivamente aferir e reconhecer a ocorrência de boa-fé na conduta dos responsáveis, podendo este Tribunal, desde logo, proferir o julgamento de mérito pela irregularidade das contas, conforme os termos dos §§ 2º e 6º do art. 202 do Regimento Interno do TCU. (Acórdão 2064/2011-TCU-Primeira Câmara (relator: Ubiratan Aguiar) , 6.182/2011-TCU-1ª Câmara (relator: Weber de Oliveira) , 4.072/2010-TCU-1ª Câmara (Relator: Valmir Campelo) , 1.189/2009-TCU-1ª Câmara (Relator: Marcos Bemquerer) , 731/2008-TCU-Plenário (Relator: Aroldo Cedraz) .
	Dessa forma, os responsáveis devem ser considerados revéis, nos termos do art. 12, §3º, da Lei 8.443/1992, devendo suas contas serem julgadas irregulares, condenando-os, solidariamente, ao débito apurado e aplicando-lhes a multa prevista no art. 57 da Lei 8.443/1992.
Além disso, tendo em vista que a Sra. Delma Fernandes Hermógenes também não apresentou razões de justificativa para as irregularidades apuradas que não geraram dano ao erário, propõe-se também a aplicação da multa prevista no art. 58, inciso II, da Lei 8.443/1992.
Do Débito
Tendo em vista que nenhuma das três irregularidades de que resultaram dano ao erário foram sanadas, e que o débito apurado na irregularidade 2 está inserido no valor do débito da primeira irregularidade, propõe-se que sejam imputados aos responsáveis, solidariamente, somente os débitos apurados nas irregularidades 1 e 3 (item 13 acima) .
No que diz respeito à contrapartida, cabe destacar que o convenente se comprometeu com R$ 11.525,00 (peça 4, p. 168-190) , equivalente a 2% do orçamento total do convênio (R$ 576.265,00) , mas não há registro, nos extratos bancários (peça 31) , da integralização da contrapartida. Sendo assim, considerando que foram utilizados todos os recursos federais e que estes foram creditados na conta específica em 18/11/2010 (peça 31) , entende-se que esta deve ser a data inicial da cobrança da contrapartida e que o valor exigido a título de contrapartida proporcional não aportada deve ser R$ 11.354,80 (R$ 564.740,00 x 2%) , equivalente a 2% do valor gasto.
CONCLUSÃO
Em face da análise promovida na seção "Exame Técnico", verifica-se que os responsáveis não lograram êxito em afastar as irregularidades a eles imputadas. Instados a se manifestar, optaram pelo silêncio, configurando a revelia, nos termos do § 3º, do art. 12, da Lei 8.443/1992.
	Tendo em vista que não constam dos autos elementos que permitam reconhecer a boa-fé dos responsáveis, sugere-se que as suas contas sejam julgadas irregulares, nos termos do art. 202, § 6º, do Regimento Interno do TCU, com a imputação solidária do débito atualizado monetariamente e acrescido de juros de mora, nos termos do art. 202, §1º do Regimento Interno do TCU, descontado o valor eventualmente recolhido, com a aplicação, individual, da multa prevista no art. 57 da Lei 8.443/1992 a ambos os responsáveis e da multa prevista no art. 58, inciso II, da Lei 8.443/1992 à Sra. Delma Fernandes Hermógenes.
Vale ressaltar que a pretensão punitiva do TCU, conforme Acórdão 1441/2016-TCU-Plenário, que uniformizou a jurisprudência acerca dessa questão, subordina-se ao prazo geral de prescrição indicado no art. 205, do Código Civil, que é de 10 anos, contado da data de ocorrência da irregularidade sancionada, nos termos do art. 189, do Código Civil, sendo este prazo interrompido pelo ato que ordenar a citação, a audiência ou a oitiva do responsável. 
No caso em exame, não ocorreu a prescrição, pois, no caso das irregularidades que deram origem à audiência proposta, a adjudicação do processo licitatório ocorreu em 28/11/2010 (peça 37) , e, no caso das irregularidades que deram origem às citações propostas, o prazo final para apresentação da devida prestação de contas expirou em 30/5/2011, conforme Cláusula Décima Primeira do Termo de Convênio (peça 4, p. 184) .
PROPOSTA DE ENCAMINHAMENTO
Diante do exposto, submetem-se os autos à consideração superior, propondo: 
a. considerar revéis os responsáveis Delma Fernandes Hermógenes (CPF XXX.379.438-XX) e Instituto Cultural Bata-Koto (CNPJ 03.359.016/0001-83) , para todos os efeitos, dando-se prosseguimento ao processo, com fulcro no art. 12, § 3º, da Lei 8.443/1992; 
b. julgar irregulares, nos termos dos arts. 1º, inciso I, 16, inciso III, alíneas "b" e "c", da Lei 8.443/1992 c/c os arts. 19 e 23, inciso III, da mesma Lei, e com arts. 1º, inciso I, 209, inciso III, 210 e 214, inciso III, do Regimento Interno/TCU, as contas dos responsáveis Delma Fernandes Hermógenes (CPF XXX.379.438-XX) e Instituto Cultural Bata-Koto (CNPJ 03.359.016/0001-83) , condenando-os solidariamente ao pagamento da importância a seguir especificada, atualizada monetariamente e acrescida dos juros de mora, calculados a partir da data discriminada até a data da efetiva quitação do débito, fixando-lhes o prazo de quinze dias, para que comprovem, perante o Tribunal, o recolhimento das referidas quantias aos cofres do Tesouro Nacional, nos termos do art. 23, inciso III, alínea "a", da citada lei;
	VALOR ORIGINAL (Real) 
	DATA DA OCORRÊNCIA
	DÉBITO/
CREDITO
	MOTIVAÇÃO

	639,00
	25/11/2010
	Débito
	ausência parcial de documentação de prestação de contas dos recursos federais repassados ao Instituto Cultural Bata-Koto, no âmbito do Convênio 749723/2010

	1.247,55
	29/11/2010
	Débito
	ausência parcial de documentação de prestação de contas dos recursos federais repassados ao Instituto Cultural Bata-Koto, no âmbito do Convênio 749723/2010

	173.015,00
	7/12/2010
	Débito
	ausência parcial de documentação de prestação de contas dos recursos federais repassados ao Instituto Cultural Bata-Koto, no âmbito do Convênio 749723/2010

	7.000,00
	8/12/2010
	Débito
	ausência parcial de documentação de prestação de contas dos recursos federais repassados ao Instituto Cultural Bata-Koto, no âmbito do Convênio 749723/2010

	50.063,69
	16/12/2010
	Débito
	ausência parcial de documentação de prestação de contas dos recursos federais repassados ao Instituto Cultural Bata-Koto, no âmbito do Convênio 749723/2010

	1.856,98
	26/1/2011
	Débito
	ausência parcial de documentação de prestação de contas dos recursos federais repassados ao Instituto Cultural Bata-Koto, no âmbito do Convênio 749723/2010

	260,25
	14/2/2011
	Débito
	ausência parcial de documentação de prestação de contas dos recursos federais repassados ao Instituto Cultural Bata-Koto, no âmbito do Convênio 749723/2010

	905,22
	1/3/2011
	Débito
	ausência parcial de documentação de prestação de contas dos recursos federais repassados ao Instituto Cultural Bata-Koto, no âmbito do Convênio 749723/2010

	706,00
	3/5/2011
	Débito
	ausência parcial de documentação de prestação de contas dos recursos federais repassados ao Instituto Cultural Bata-Koto, no âmbito do Convênio 749723/2010

	848,00
	20/5/2011
	Débito
	ausência parcial de documentação de prestação de contas dos recursos federais repassados ao Instituto Cultural Bata-Koto, no âmbito do Convênio 749723/2010

	3.277,00
	23/5/2011
	Débito
	ausência parcial de documentação de prestação de contas dos recursos federais repassados ao Instituto Cultural Bata-Koto, no âmbito do Convênio 749723/2010

	448.00
	25/5/2011
	Débito
	ausência parcial de documentação de prestação de contas dos recursos federais repassados ao Instituto Cultural Bata-Koto, no âmbito do Convênio 749723/2010

	17,28
	24/6/2011
	Débito
	ausência parcial de documentação de prestação de contas dos recursos federais repassados ao Instituto Cultural Bata-Koto, no âmbito do Convênio 749723/2010

	11.354,80
	18/11/2010
	Débito
	não comprovação da aplicação dos recursos da contrapartida, no valor de R$ 11.525,00, no objeto do Convênio 749723/2010, celebrado entre a então Secretaria Especial de Políticas de Promoção da Igualdade Racial - Seppir e o Instituto Cultural Bata-Koto (Ibak Cultural) 

c. aplicar, individualmente, aos responsáveis Delma Fernandes Hermógenes (CPF XXX.379.438-XX) e Instituto Cultural Bata-Koto (CNPJ 03.359.016/0001-83) a multa prevista no artigo 57 da Lei 8.443/1992 c/c o artigo 267 do RI/TCU, fixando-lhes o prazo de quinze dias, a contar da notificação, para que comprovem, perante o Tribunal (art. 214, III, a, do Regimento Interno do TCU) , o recolhimento da dívida aos cofres do Tesouro Nacional, atualizada monetariamente desde a data do acórdão proferido por este Tribunal até a do efetivo recolhimento, se pagas após o vencimento, na forma da legislação em vigor;
d. aplicar à Sra. Delma Fernandes Hermógenes (CPF XXX.379.438-XX) a multa prevista no artigo 58, inciso II, da Lei 8.443/1992 c/c o artigo 268, inciso II, do RI/TCU, fixando-lhe o prazo de quinze dias, a contar da notificação, para que comprove, perante o Tribunal (art. 214, III, a, do Regimento Interno do TCU) , o recolhimento da dívida aos cofres do Tesouro Nacional, atualizada monetariamente desde a data do acórdão proferido por este Tribunal até a do efetivo recolhimento, se pagas após o vencimento, na forma da legislação em vigor;
e. autorizar, desde logo, a cobrança judicial das dívidas, caso não atendidas as notificações, na forma do disposto no art. 28, inciso II, da Lei 8.443/1992;
f. autorizar também, desde logo, se requerido, com fundamento no art. 26 da Lei 8.443, de 1992 c/c o art. 217, §§ 1º e 2º do Regimento Interno, o parcelamento das dívidas em até 36 parcelas, incidindo sobre cada parcela, corrigida monetariamente, os correspondentes acréscimos legais fixando-lhes o prazo de quinze dias, a contar do recebimento da notificação, para comprovar perante o Tribunal o recolhimento da primeira parcela, e de trinta dias, a contar da parcela anterior, para comprovar os recolhimentos das demais parcelas, devendo incidir sobre cada valor mensal, atualizado monetariamente, os juros de mora devidos, no caso do débito, na forma prevista na legislação em vigor, alertando os responsáveis de que a falta de comprovação do recolhimento de qualquer parcela importará o vencimento antecipado do saldo devedor, nos termos do § 2º do art. 217 do Regimento Interno deste Tribunal;
g. encaminhar cópia do Acórdão que vier a ser prolatado à Procuradoria-Geral da República no Estado de São Paulo, nos termos do § 3º do art. 16 da Lei 8.443/1992 c/c o § 7º do art. 209 do Regimento Interno do TCU, para adoção das medidas cabíveis, informando-lhe que o inteiro teor da decisão pode ser consultado no endereço www.tcu.gov.br/acordaos;
h. enviar cópia do Acórdão que vier a ser proferido ao Ministério da Mulher, da Família e dos Direitos Humanos e aos responsáveis, para ciência, informando que a presente deliberação, acompanhada do Relatório e do Voto que a fundamenta, está disponível para a consulta no endereço www.tcu.gov.br/acordaos, além de esclarecer que, caso requerido, o TCU poderá fornecer sem custos as correspondentes cópias, de forma impressa;
i. informar à Procuradoria da República no Estado de São Paulo que, nos termos do parágrafo único do art. 62 da Resolução TCU 259/2014, os procuradores e membros do Ministério Público credenciados nesta Corte podem acessar os presentes autos de forma eletrônica e automática, ressalvados apenas os casos de eventuais peças classificadas como sigilosas, as quais requerem solicitação formal.

não há

Procurador Marinus Eduardo De Vries Marsico.

TOMADA DE CONTAS ESPECIAL. CONVÊNIO. PRESTAÇÃO DE CONTAS INCOMPLET. CITAÇÃO. AUDIÊNCIA. REVELIA. CONTAS IRREGULARES. DÉBITO. MULTA.

TOMADA DE CONTAS ESPECIAL (TCE)

Secretaria de Controle Externo de Tomada de Contas Especial (SecexTCE).

Trata-se de tomada de contas especial instaurada pela Secretaria Especial de Políticas de Promoção da Igualdade Racial (Seppir/PR) , em decorrência do não encaminhamento da documentação exigida para a prestação de contas do Convênio 749723/2010, celebrado com o Instituto Cultural Bata-Koto (Ibak Cultural) , para apoiar o projeto "30 Anos de Arte Pela Igualdade - Maurício Pestana". 
	O ajuste esteve vigente entre 5/11/2010 e 30/4/2011. Foram repassados R$ 564.740,00 ao convenente, em 16/11/2010. A contrapartida prevista era de R$ 11.354,80.
	O tomador de contas concluiu por débito relativo à totalidade dos recursos, de responsabilidade solidária da entidade e de sua ex-presidente, Delma Fernandes Hermógenes.
	No Tribunal, após a realização de diligência junto à Caixa Econômica Federal, os responsáveis foram citados pela ausência de documentos na prestação de contas, pela realização de despesas estranhas ao objeto pactuado e em razão da não aplicação da contrapartida.
	Delma Fernandes Hermógenes ainda foi ouvida em audiência pela inobservância dos princípios da impessoalidade, moralidade e economicidade na contratação de serviço de impressão de revista, bem como pela não apresentação de ata de julgamento, orçamentos, termo de referência e homologação das cotações de preços realizadas no âmbito do Convênio.
	Os responsáveis não apresentaram defesa.
	A unidade técnica, acompanhada pelo Parquet, opinou pela irregularidade das contas, com imputação de débito e multa. Para a ex-presidente da entidade, propôs, também, a aplicação da multa prevista no artigo 58 da Lei 8.443/1992.
	Acolho os pareceres constantes dos autos como razões de decidir, com exceção da imposição de duas multas a Delma Fernandes Hermógenes, por entender que as irregularidades motivadoras da audiência têm relação com aquelas que ocasionaram prejuízo ao Erário. 
	Os responsáveis devem ser declarados revéis, para todos os fins, nos termos do art. 12, §3º, da Lei 8.443/1992. 
	A prestação de contas incompleta apresentada demonstrou a execução física do objeto. No entanto, os elementos constantes dos autos não permitem concluir pela regular execução financeira, prejudicando a verificação do devido nexo de causalidade. Estão ausentes notas fiscais, faturas, recibos e outros documentos comprobatórios de todas as despesas.
	Foram, ainda, verificadas outras irregularidades nos procedimentos de contratação adotados e os extratos bancários obtidos junto à Caixa Econômica Federal não registram o depósito da contrapartida na conta específica do ajuste.
	Sendo assim, tendo em vista a obrigação constitucional de todos aqueles que recebem recursos públicos federais comprovarem sua regular aplicação e que os elementos constantes dos autos não permitem aferir a boa-fé dos responsáveis, julgo irregulares suas contas, imputando-lhes débito solidário, no valor de R$500.280,78, em 11/5/2022, além de multas individuais previstas no artigo 57 da Lei 8443/1992. 
	Feitas essas considerações, voto para que o Tribunal adote o acórdão que submeto à apreciação do Colegiado.
TCU, Sala das Sessões, em 24 de maio de 2022.
WALTON ALENCAR RODRIGUES 
Relator